最高法院刑事判決　　　　　　九十六年度台上字第五九二六號
上　訴　人　甲○○
　　　　　　　　　　尾4之1號
選任辯護人　蔡錦得律師
上列上訴人因準強盜案件，不服台灣高等法院中華民國九十五年
一月二十六日第二審判決（九十四年度上訴字第三九一二號，起
訴案號：台灣桃園地方法院檢察署九十四年度偵字第八○五○號
），提起上訴，本院判決如下：
    主  文
原判決撤銷，發回台灣高等法院。
    理  由
本件原判決認定上訴人甲○○有其事實欄所載之犯行，因而撤銷
第一審關於踰越牆垣竊盜部分之判決，改判仍論處上訴人踰越牆
垣竊盜罪刑（即民國九十四年一月十五日之犯行部分）。另維持
第一審論處上訴人踰越安全設備竊盜，因脫免逮捕，而當場施以
強暴罪刑之判決，駁回上訴人此部分在第二審之上訴（即九十四
年一月二十九日之犯行部分），固非無見。
惟查：(一)、刑法第三百二十九條、第三百三十條之準強盜罪、加
重準強盜罪，以竊盜或搶奪，因防護贓物、脫免逮捕或湮滅罪證
，而當場施以強暴脅迫者，為犯罪構成要件。是行為人主、客觀
上必須以實行強暴脅迫為手段，以達防護贓物、脫免逮捕或湮滅
罪證之目的者，始克相當。又所謂施強暴，係指對被害人施以暴
力，以壓制其意思自由或抑制其抗拒而言。倘行為人於被逮捕之
過程中，為求脫身，而為單純之掙脫行為，即與「施強暴」之要
件，尚屬有間。本件上訴人始終否認於脫免逮捕時，有施強暴之
行為，辯稱伊於行竊被發現，遭乙○○、阮金樹、KRITSANA TRA
KUNROEK 三人圍捕時，係空手逃逸，乙○○及阮金樹則分持球棒
、高爾夫球桿攻擊，伊雖一面防禦一面逃離，但仍被打傷，並提
出驗傷診斷證明書為證。乙○○、阮金樹亦分別證述：「他（指
上訴人）手上沒有拿東西，……我從側邊揪住他，他要掙脫，所
以他的手肘就打到我的鼻子，當場流血。……（上訴人）沒有直
接的攻擊，祇有反抗。……我拿球棒，當時被告（上訴人）兩手
空空的。……他沒有主動來跟我們接觸，他跑的時候，我們要攔
住他」（見第一審卷第三十二頁至第三十三頁、第三十六頁、第
四十一頁，乙○○證詞）、「我手上有拿一支高爾夫球桿，……
他（指上訴人）沒有打我，但是他有把我推開，……我準備去抓
他，他就推我。……我去拉他背後的衣服，他要跑，我的手指頭
就受傷。……我拉住他的時候，他身體在甩動，要擺脫我。……
被告（上訴人）除了揮動外，沒有（作拍打的動作）。……當時
很混亂，他祇是兩隻手推來推去，沒有感覺到什麼樣的攻擊」（
見第一審卷第四十五頁至第四十六頁、第四十九頁至第五十頁，
阮金樹證詞）。以上供述如果屬實，則上訴人於脫免逮捕時，究
係積極的對乙○○、阮金樹等人施以強暴之行為？或僅係消極的
為求脫身，而為單純之掙脫行為？即有研求餘地。而此關鍵，復
與上訴人之利益有重大關係，基於公平正義之維護，自有查明之
必要，乃原審未予究明，即遽行判決，自嫌速斷。(二)、科刑之判
決書其宣示之主文，與所載之事實及理由必須互相適合，否則即
屬理由矛盾，其判決當然為違背法令。原判決事實認定上訴人於
九十四年一月二十九日凌晨四時許，爬越中華精密工業股份有限
公司圍牆進入廠區，再攀爬該公司廠區內倉庫氣窗進入倉庫，持
剪刀一把用以裁剪，而竊取該公司所有置於該處之銅、鎳廢料，
裝入其所攜帶之提袋內，為該公司（守夜之）員工乙○○、阮金
樹及 KRITSANA TRAKUNROEK發覺，乃進行圍捕，上訴人於逃逸時
，因脫免逮捕，而當場對乙○○等人施以強暴。如果無訛，則上
訴人之行為係犯準強盜罪而有刑法第三百二十一條第一項第一款
（於夜間侵入有人居住之建築物）、第二款（踰越牆垣及安全設
備）、第三款（攜帶兇器）之情形。但其理由僅說明：上訴人「
係犯刑法第三百二十一條第一項第二款、第三款、第三百二十九
條、第三百三十條第一項之強盜罪」（見原判決第五頁第二十行
至第二十一行），漏未論以刑法第三百二十一條第一項第一款之
加重條件，已有未合。又第一審判決主文，僅諭知上訴人「踰越
安全設備竊盜，為脫免逮捕，當場施強暴」罪名，漏未論列「於
夜間侵入有人居住之建築物」及「攜帶兇器」之加重條件罪名，
原審未予糾正，率予維持，亦有違誤。以上或為上訴意旨指摘所
及，或為本院得依職權調查之事項，應認原判決有撤銷發回更審
之原因。原不得上訴於第三審之加重竊盜部分（即九十四年一月
十五日之犯行），第一審檢察官於審判中已主張：「本件是起訴
準強盜罪（指九十四年一月二十九日之犯行），如果鈞院認為不
構成準強盜罪，而成立竊盜罪的話，請並就被告（即上訴人）於
九十四年一月十五日之行為審酌而論以竊盜之連續犯，如果起訴
部分是構成準強盜罪的話，請就九十四年一月十五日部分另論竊
盜罪，……併就九十四年一月十五日（之竊盜）犯行，追加起訴
」（見第一審卷第六十五頁）。而上訴人被訴於九十四年一月二
十九日之準強盜部分，究竟應成立何罪名？尚屬不明，已見前述
，且此部分復攸關與九十四年一月十五日之犯行，有無連續犯裁
判上一罪關係，則九十四年一月十五日之竊盜部分，即不能單獨
確定。於此情形，「第三審法院如認其確定事實與適用法令之當
否不明時，自應一併發回」（參考本院六十九年台上字第二○三
七號判例），故檢察官主張有連續犯裁判上一罪關係之加重竊盜
部分（即九十四年一月十五日之犯行），基於審判不可分原則，
併予發回。另司法院釋字第六三○號解釋，已揭示「擬制為強盜
罪之強暴、脅迫構成要件行為，乃指達於使人難以抗拒之程度者
而言」，案經發回，併應注意及之。
據上論結，應依刑事訴訟法第三百九十七條、第四百零一條，判
決如主文。
中　　華　　民　　國　九十六　年　 十一 　月　　八　　日
                      最高法院刑事第十庭
                          審判長法官  謝　俊　雄
                                法官  陳　世　雄
                                法官  魏　新　和
                                法官  吳　信　銘
                                法官  徐　文　亮
      本件正本證明與原本無異
                                      書  記  官
中　　華　　民　　國　九十六　年　 十一　 月　 十二　 日
                                                Ａ
